【裁判字號】    89,台上,2139
【裁判日期】    890922
【裁判案由】    分割共有物
【裁判全文】
最高法院民事判決                              八十九年度台上字第二一三九號
    上  訴  人  己 ○ ○
    訴訟代理人  巫 瑞 村律師
    被 上訴 人  戊 ○ ○
                癸 ○ ○
                甲 ○ ○
                乙 ○ ○
                巳 ○ ○
                辰 ○ ○
                寅 ○ ○
                子 ○ ○
    兼 右二 人
    法定代理人  未 ○ ○
    被 上訴 人  丑 ○ ○
                丁 ○ ○
                壬 ○ ○
                庚 ○ ○
                午 ○ ○
                丙○○○
                辛 ○ ○
                卯 ○ ○
右當事人間請求分割共有物事件，上訴人對於中華民國八十九年五月九日台灣高等法
院台中分院第二審更審判決（八十五年度重上更(一)字第一○號），提起上訴，本院判
決如左：
    主  文
原判決關於分割共有物及該訴訟費用部分廢棄，發回台灣高等法院台中分院。
    理  由
本件上訴人主張：坐落彰化縣二林鎮○○段一○八一地號土地（下稱系爭土地），地
目建，面積○‧一七七八二七公頃，為兩造（除被上訴人寅○○、子○○、未○○「
下稱寅○○等三人」外）及第一審共同被告陳俊雄（於民國八十三年八月二十六日死
亡，由其繼承人寅○○等三人聲明承受訴訟）所共有，每人所有權應有部分如原判決
附表（下稱附表）二所示（其中陳俊雄應有部分，經原審判命寅○○等三人應辦理繼
承登記後，未據其聲明不服，已告確定）。系爭土地並無依物之使用目的不能分割之
情形，兩造間亦無不為分割之約定，惟協議分割未果等情，爰求為准就系爭土地為分
割之判決。
被上訴人則對分割方法爭執，被上訴人戊○○、癸○○及丁○○主張按如原判決附圖
（下稱附圖）甲案方法分割，其餘被上訴人（除被上訴人辛○○及卯○○外）主張按
如附圖乙案方法分割。
原審將第一審所為分割判決廢棄，改依如附圖乙案方法分割，並命共有人間為金錢補
償，係以：上訴人主張前揭之事實，係屬真實，其請求法院裁判分割系爭土地，自非
無據。查系爭土地屬商業區，東鄰彰化縣二林鎮十二米寬之斗苑路，南鄰十一米寬之
中山路，東側長十六米，北側長約二十八米，西側長約五十五米，南側則約四十六米
，其使用情形如第一審判決附圖一所示，且兩造均表示繼續使用系爭土地，故分割自
以原物分割為宜。次查兩造至原審言詞辯論終結時止，或有主張按如附圖甲案方法分
割者，或有主張按如附圖乙案方法分割者，惟甲方案將嗣後表示不願保持共有之庚○
○、壬○○、乙○○、甲○○、丙○○○及午○○所分得之土地，由庚○○與壬○○
、乙○○與甲○○、丙○○○與午○○分別保持共有，成立新共有關係，已難採為分
割方案。且上訴人在系爭土地上之建物，係屬老舊建築物，目前亦未使用，並不論採
甲方案或乙方案分割均將被拆除（僅拆除範圍不同而已），是上訴人以共有人曾同意
其建築，而主張按甲方案分割較為適當，自屬無據，並難作為乙方案不可採之認定依
據。況按甲方案分割，其中Ｅ２部分土地沒有店面，全為裡地，且北側狹長，難以利
用；Ｆ部分地成煙斗形，無法有效利用，亦與分割共有物應使各共有人公平取得共有
土地之精神有違。反之，乙方案不僅為多數共有人同意，且共有人均盡量能面臨繁榮
之斗苑路或中山路以增加土地經濟效益，並兼顧全體共有人按應有部分比例分配經濟
利益，又分得畸零地之甲○○、乙○○、丙○○○、午○○、壬○○、庚○○於分割
後可合併使用，以解決畸零地之問題。因此，以乙方案最符合全體共有人之經濟利益
，爰採為本件之分割方法。至於台灣省畸零地使用規則第十一條第一項，則係規定畸
零地及相鄰地之建築管理使用，並非禁止土地分成畸零地，且分得畸零地之共有人已
表明願合併使用，亦可解決此項缺點。末查系爭土地經宏大不動產鑑定顧問股份有限
公司鑑定結果，認以乙方案分割每坪平均地價為新台幣（下同）三十三萬二千八百點
三七一元，兩造依乙方案分割所分得之土地價值，較其應分得之價值，被上訴人癸○
○、戊○○、巳○○、辰○○、丑○○、丁○○及上訴人依序減少五萬五千五百二十
五元、十九萬六千五百六十元、五十九萬二千六百三十九元、二十六萬七千零四十八
元、五十二萬六千五百十五元、一百四十九萬六千二百七十元、八十四萬九千四百元
；壬○○、庚○○各增加七十五萬五千五百三十八元；丙○○○、午○○、甲○○、
乙○○各增加十三萬五千四百二十一元；被上訴人寅○○等三人增加一百十萬一千六
百五十三元；被上訴人卯○○增加二十六萬一千元；被上訴人辛○○增加五十六萬八
千五百四十四元，自應由超過其應分得價值之共有人，按附表一所示補償不能按其應
有部分價值受分配之共有人，以期公允等詞，為其判斷之基礎。
按共有物之原物分割，依民法第八百二十五條規定觀之，係各共有人就存在於共有物
全部之應有部分互相移轉，使各共有人取得各自分得部分之單獨所有權。故原物分割
應以金錢為補償者，倘分得價值較高及分得價值較低之共有人均為多數時，該每一分
得價值較高之共有人即應就其補償金額對於分得價值較低之共有人全體為補償，並依
各該短少部分之比例，定其給付金額，方符共有物原物分割為共有物應有部分互相移
轉之本旨（參見本院八十五年度台上字第二六七六號判例）。查上訴人及被上訴人癸
○○、戊○○、巳○○、辰○○、丑○○、丁○○所分得之土地價值，較其應分得之
價值減少，而其餘被上訴人壬○○、庚○○、丙○○○、午○○、甲○○、乙○○、
寅○○等三人、卯○○及辛○○所分得之土地價值，則較其應分得之價值增加，為原
審確定之事實，依上說明，自應由上開超過其應分得價值之每一共有人，就其應補償
之金額，對前揭不足應分得價值之共有人全體，依該等共有人短少部分之比例予以補
償。乃原審未按此補償方法命共有人間為金錢補償，而依附表一所示，由每一應補償
之共有人對受補償之共有人中之一人或數人予以補償，自屬違誤。上訴論旨，指摘原
判決關於分割共有物部分為不當，求予廢棄，非無理由。
據上論結，本件上訴為有理由。依民事訴訟法第四百七十七條第一項、第四百七十八
條第一項，判決如主文。
中      華      民      國    八十九    年      九      月    二十二    日
                              最高法院民事第一庭
                                  審判長法官  李  錦  豐
                                        法官  楊  鼎  章
                                        法官  吳  麗  女
                                        法官  蘇  達  志
                                        法官  陳  重  瑜
      右正本證明與原本無異
                                              書  記  官
中      華      民      國    八十九    年      十      月     十二     日


司法院資訊處製作；財團法人民間司法改革基金會備份。
